【裁判字號】    98,台上,1570
【裁判日期】    980827
【裁判案由】    返還停車位
【裁判全文】
最高法院民事判決            九十八年度台上字第一五七０號
上  訴  人  甲 ○ ○
訴訟代理人  陳 志 誠律師
被 上訴 人  ｂ ○ ○
            未 ○ ○
            ａ ○ ○
            ｋ ○ ○
            ｃ ○ ○
            ｅ ○ ○
            ｆ ○ ○
            ｇ ○ ○
            ｈ ○ ○
            ｉ ○ ○
            ｊ ○ ○
            ｄ ○ ○
上 列八 人
共      同
訴訟代理人  陳 國 雄律師
上  訴  人  Ｖ ○ ○  住台北市○○○路69巷11之6號2樓
            Ｗ ○ ○  住台北市○○○路○段14巷59弄2號4樓
共      同
訴訟代理人  吳 玲 華律師
上  訴  人  Ａ ○ ○  住台北市○○○路○段14巷29之16號7樓
            Ｍ ○ ○  住同上巷5弄4號3樓
            黃 ○ ○  住同上巷30弄16之1號4樓
            Ｌ ○ ○  住台北市○○○路69巷7號4樓
            天 ○ ○  住同上巷11之5號5樓
            Ｊ ○ ○  住同上路45號2樓
            乙 ○ ○  住同上路69巷11之7號6樓
            丙 ○ ○  住台北市○○○路○段14巷50弄17號5樓
            丁 ○ ○  住同上巷32之1號5樓
            戊 ○ ○  住同上巷29之1號3樓
            己 ○ ○  住同上巷17號7樓
            庚 ○ ○  住同上巷17之1號
            子    ○  住同上巷30弄12之1號
            戌 ○ ○  住同上巷弄22之1號
            宙 ○ ○  住同上巷弄20之1號2樓
            Ｃ ○ ○  住台北市○○街16巷1之1號
            Ｂ ○ ○  住台北市○○○路○段14巷30弄20號2樓
            Ｄ ○ ○  住同上弄22之1號6樓
            Ｅ ○ ○  住同上巷32號5樓
            Ｈ ○ ○  住同上巷32之1號5樓
            辛 ○ ○  住台北市○○○路○段16號2樓
            壬 ○ ○  住台北市○○○路105巷19號5樓
            癸 ○ ○  住同上路69巷11之3號2樓
            丑 ○ ○  住同上巷11之8號5樓
            寅 ○ ○  住台北市○○○路○段277巷18弄13號6
            卯 ○ ○  住同上路7段14巷30弄6號2樓
            辰○○○  住台北市○○○路81巷29號5樓
            巳 ○ ○  住台北市○○○路○段14巷34號6樓
            午○○○  住台北市○○○路79號4樓
            申 ○ ○  住同上路105巷44號2樓
            酉 ○ ○  住同上路69巷11之1號7樓
            亥 ○ ○  住台灣省台北縣新莊市○○街18號5樓
            地 ○ ○  住台北市○○○路83號5樓
            宇 ○ ○  住同上路69巷11之8號4樓
            玄 ○ ○  住同上路59號4樓
            Ｆ ○ ○  住同上路69巷11之7號7樓
            Ｇ ○ ○  住同上路26號4樓
            Ｋ○○○  住同上路69巷11之7號2樓
            Ｉ ○ ○  住台北市○○路○段421巷30弄1號
            Ｎ ○ ○  住台北市○○○路○段14巷17之1號7樓
            Ｏ○○○  住同上巷37號4樓
            Ｐ ○ ○  住台北市○○○路85號3樓
            Ｒ ○ ○  住台北市○○○路○段14巷32之1號2樓
            Ｓ ○ ○  住同上
            Ｕ ○ ○  住同上
            Ｔ ○ ○  住台北市○○○路69巷11之4號1樓
            劉  珠  住同上巷11之5號6樓
            Ｑ ○ ○  住台灣省台北縣板橋市○○路○段518號
            Ｙ ○ ○  住台北市○○○路○段14巷19號7樓
共      同
訴訟代理人  蔡 坤 鐘律師
上  訴  人  Ｘ ○ ○  住同上巷38之1號4樓
訴訟代理人  吳 玲 華律師
上列當事人間請求返還停車位事件，上訴人對於中華民國九十七
年十二月三日台灣高等法院第二審更審判決（九十六年度重上更
(一)字第九四號），各自提起上訴，本院判決如下：
    主  文
原判決關於(一)駁回上訴人甲○○對被上訴人ｋ○○之上訴暨對上
訴人Ｖ○○以次八人備位聲明之變更之訴。(二)命上訴人Ｖ○○以
次五十二人為給付及各該訴訟費用部分均廢棄，發回台灣高等法
院。
上訴人甲○○之其他上訴駁回。
第三審訴訟費用，關於駁回其他上訴部分，由上訴人甲○○負擔
。
    理  由
本件上訴人甲○○主張：伊於民國八十七年五月二十八日經台灣
士林地方法院（下稱士林地院）法院拍賣取得訴外人葉慶豐所有
坐落台北市○○區○○段二小段二三二地號土地（權利範圍十萬
分之一七六九）暨其上第二○二三八建號建物即同市○○○路六
九巷一一號地下室（下稱系爭地下室）所有權應有部分十萬分之
二一一六六，被上訴人（其中ｋ○○、ｊ○○依序各為Ｘ○○、
何方興之承當訴訟人，ｅ○○以次二人為林明宏之承當訴訟人）
及對造上訴人Ｖ○○以次五十二人（乙○○、辛○○、Ｊ○○、
Ｎ○○、Ｔ○○依序各為詹秋桂、林惠芳、張隆春、Ｐ○○、林
士益之承當訴訟人，Ｒ○○以次三人為王明娟之承當訴訟人。又
Ｑ○○、Ｋ○○○之被繼承人張聰明、傅元崑各於原審審理時死
亡，分別由其承受訴訟）亦為該地下室之部分共有人。系爭地下
室於六十六年九月一日建訖時，係地下層防空避難室兼停車場，
共有人僅有訴外人新添成建築實業股份有限公司（下稱新添成公
司）、羅進壽及杜世彬，嗣於七十一年間經共同向台北市政府建
築管理處（下稱建管處）申請核准變更為「防空避難室兼停車場
及辦公室」、「停車位八部位置變更，車位數量（五九個）不變
」（下稱七十一年使變一圖），旋於七十三年一月三十一日，三
人復向建管處申請將系爭地下室核准變更為「防空避難室兼停車
場（停車位變更）及一般零售業」、「停車位十部位置變更，車
位數量五九個不變」（下稱七十三年使變二圖），該七十三年使
變二圖乃共有人之分管契約。詎被上訴人及對造上訴人相繼取得
系爭地下室應有部分後，逕就該地下室之一部或全部任意占用，
迄今仍依第一審卷附僑資停車場管理委員會汽車管理費收繳情形
日報表（下稱汽車管理費日報表）之車位編號及第一審判決後附
複丈成果圖（下稱附圖）所示車位而使用，顯係無權占有等情，
爰依民法第七百六十七條規定，以先位聲明，求為命被上訴人及
Ｖ○○以次五十二人按伊於九十七年七月十六日向原審所提民事
陳報狀附表一（下稱陳報狀附表）所示各自占有使用之車位編號
及車位面積（各該車位編號、形狀、大小、位置及面積均如附圖
），各自塗去占有使用車位之停車格線及車位編號油漆，返還予
伊及其他全體共有人之判決【原審改判命Ｖ○○以次五十二人按
如原判決附表一（下稱附表一）為給付，其餘對被上訴人部分仍
判決甲○○敗訴，兩造各自提起上訴。另甲○○請求共同被告王
騰嘉、黃偉儀、朱葛麗華、林凱欣、張靜芬、簡志寬、李吳月英
、高陳月娥、林美端、古淑芬、古永時、榮拓有限公司、李光慈
、沈敏  等人為給付部分，經原審於更審前改判各該被告敗訴後
，已因其未上訴而告確定，未繫屬本院，不予贅列】。又倘葉慶
豐附於買賣契約之七十八年停車位規劃圖（下稱葉慶豐停車圖）
為系爭地下室停車位分管契約，伊亦得以葉慶豐繼受人身分，繼
受其因該分管契約而得占用如原判決附表二（下稱附表二）之十
個停車位，並以備位聲明，求為命被上訴人ｄ○○及對造上訴人
Ｖ○○以次八人（下合稱ｄ○○等九人）將附表二各自占用之車
位（各該車位編號、形狀、大小、位置及面積均如附圖）返還予
伊之判決。
被上訴人ｃ○○以次八人則以：伊等所繼受如附圖11、8、2、 7
、14、3、6號車位，乃源自「地主」羅進壽、杜世彬分管車位，
位置始終未變更，不論葉慶豐繼日後如何重行繪製停車位，甲○
○仍應受拘束。被上訴人ｄ○○係向羅進壽購得14號車位，並於
該車位內停放二部車，另編為14Ａ號，非無權占有等語，資為抗
辯。被上訴人ｋ○○及上訴人Ｖ○○、Ｗ○○、Ｘ○○則以：葉
慶豐非以特定停車位設定抵押向上海商業銀行（下稱上海商銀）
貸款，六十六年地下室停車場抽籤位置分配圖（下稱六十六年分
配圖）及七十一年使變一圖均係屬共有人明示之分管契約。系爭
停車場使用至今已逾三十年，共有人曹蔡寶玉等人均未曾明示反
對，縱停車現況與六十六年分配圖、七十一年使變一圖不符，亦
構成默示分管協議。況ｋ○○5 號車位，與卷內全部圖面完全相
符，從未變動，Ｘ○○62號車位，亦與六十六年分配圖、七十一
年使變一圖相符等語，資為抗辯。被上訴人ｂ○○以次三人及上
訴人Ａ○○以次四十八人亦以：羅進壽依六十六年分配圖分得 5
、7、9、11、14、62、65號車位，杜世彬分 1、2、3、6、8、12
、63、64號，其他屬新添成公司分管。又葉慶豐繼受新添成公司
應有部分後，於七十八年間重新劃製葉慶豐停車圖，陸續出售應
有部分予伊等或前手，伊等對系爭地下室享有合法應有部分，並
按時繳交停車管理費，依劃定範圍停車三十年有餘，共有人間就
系爭地下室之使用、收益，除有六十六年分管契約外，並有葉慶
豐停車圖之默示分管契約，且為甲○○受讓前所明知，自應受拘
束。另甲○○備位請求部分，上海商銀承認無法確定產權位置，
該抵押設定之效力不及於附表二車位。其84～86號車位後半部，
屬共有人曹蔡寶玉、陳丁昆、何速女、何明訓等人所買攤位，至
今未被劃為車位使用，自無該四人不同意他人將地下室作為車位
使用問題，亦無礙分管契約等語，資為抗辯。另上訴人Ｙ○○則
未到場作何陳述。
原審以：(一)先位聲明部分：系爭地下室於建造之初係供法定避
難設備兼停車場使用，並經羅進壽、杜世彬及新添成公司於六十
六年十月十三日依訴訟上和解，就系爭地下室停車位約由杜世彬
分得六十分之八，羅進壽分得六十分之七，蔡明成分得六十分之
四五，並經杜、羅協議結果，按六十六年分配圖由杜世彬分得該
圖1、2、3、6、8、12、63、64號車位，羅楊錦惠分得5、7、9、
11、14、62、65號，並經證人林謨、鍾錦泉證實，該和解筆錄核
屬真正。該分配圖係就系爭地下室停車位各自分管使用之分管契
約，且為受讓人明知或可得而知，具有拘束受讓人之效力。又羅
進壽、新添成公司雖非和解契約當事人，但因羅楊錦惠為羅進壽
之妻，蔡明成為新添成公司法定代理人，二人本得為羅進壽、新
添成公司之代理人或代表，且由羅楊錦惠與蔡明成所訂和解契約
及六十六年分配圖，日後亦由所有人羅進壽、新添成公司遵循而
分配停車位使用收益，亦足認已獲得有權利人之事後承認而發生
效力，甲○○指和解契約及六十六年分配圖對羅進壽、新添成公
司不生效力，尚非可採。查系爭地下室新添成公司應有部分原
為十萬分之七五○○○，除於七十八年間出售葉慶豐十萬分之六
八五六○外，其餘應有部分係在七十三年至七十八年間分別出售
予曹蔡寶玉等十八人，可見新添成公司就其分管地下室停車位，
於葉慶豐向新添成公司買受應有部分時，已新增上開曹蔡寶玉等
十八人。惟據其中共有人曹蔡寶玉、陳丁昆、何速女、何明訓、
陳金隆（下稱曹蔡寶玉等五人）所陳及證人廖蘭、張淑汝之證
言觀之，彼等對系爭市場攤位變更為停車位使用，既不知情亦未
同意，堪認系爭地下室自七十一年申請變更使用執照，將用途更
改為「防空避難室兼停車場及辦公室」後，新添成公司已將辦公
室改為零售攤位售予曹蔡寶玉等十八人作零售市場使用多年，嗣
經葉慶豐買受新添成公司剩餘應有部分後，始將之重新規劃停車
場使用，葉慶豐於買受時，對已經共有人分管並供零售市場及停
車混合使用應屬明知，其竟獨自將之劃製葉慶豐停車圖，縱令日
後向葉慶豐買受車位者已依該停車圖分管使用多年，亦難認就新
添成公司分管部位另成立默示分管契約，葉慶豐停車圖自非屬經
全體共有人所同意之新分管契約。按羅進壽於七十九年至八十
年間分別出售如附圖11號車位予被上訴人ｊ○○之前手何方興，
7號車位予被上訴人ｉ○○，14號車位予被上訴人ｄ○○，62、6
5號車位予上訴人Ｘ○○，9號停車位予張聰明，有不動產移轉契
約書等件為憑，另5 號車位予被上訴人ｋ○○，有土地登記申請
書及公證書可證，觀其所提不動產買賣契約所附地下停車場平面
圖均與六十六年分配圖相符，並經買賣雙方在停車位置處蓋印，
參諸羅進壽在另案之證言及何方興具狀所述，益徵各該買賣契約
及停車位附圖為真，上訴人ｋ○○、ｊ○○、ｄ○○、ｉ○○、
張聰明向羅進壽買受應有部分及分管之車位，即如附圖5、7、11
、14、14Ａ、9、9Ａ號車位，自應受六十六年分配圖分管契約效
力所及，而就分管車位有使用權。又被上訴人ａ○○、未○○各
依附圖占用9、9Ａ號車位，即六十六年分配圖9 號之位置，其二
人應有部分既繼受於張聰明，則該分配圖之原分管契約對受讓人
即仍繼續存在，該二人自有權占用該車位。上訴人Ｘ○○向羅
進壽購買如附圖62、65號車位，依六十六年分配圖，62號係長方
形，經現場履勘，Ｘ○○占用該號車位係三角形，與六十六年分
配圖62號車位之位置及形狀均不同，且Ｘ○○就目前占用62號車
位，並遭人起訴（原法院九十四年度上易字第九三九號），足見
其占用該車位並未得其他共有人之同意，自屬無權占有。又上訴
人地○○、申○○應有部分雖繼受自Ｘ○○、ｋ○○，然其目前
分別占用65、65Ａ號車位，與ｋ○○依六十六年分配圖向羅進壽
買受5 號車位，Ｘ○○向羅進壽買受65號車位位置不同，二人就
其占用該二號停車位，已逾六十六年分配圖之分管範圍，且未舉
證證明已得共有人同意使用，亦為無權占有。被上訴人ｈ○○
、ｇ○○、ｆ○○、ｅ○○，ｂ○○、ｃ○○，均係繼受杜世彬
應有部分，而其各使用如附圖1、2、3、6、 8號停車位，復與六
十六年分配圖由杜世彬分管之1、2、3、6、8 號車位位置相同，
並經證人廖蘭證實，且提出不動產買賣契約書等件為證，堪認
杜世彬亦係依六十六年分配圖出售其分管車位，而該六人目前使
用情形，仍依分配圖分管之位置，則其繼受均應受前開分管契約
效力所及，就其占用車位當有使用之權。上訴人酉○○、卯○
○、子○、Ｋ○○○、癸○○應有部分縱源於杜世彬，但酉○○
占用如附圖1Ａ號車位，經比對六十六年分配圖，並未設置1Ａ號
車位，該車位顯非經當時共有人所合意分管，而酉○○亦未舉證
證明其取得1Ａ 號車位之使用，係經全體共有人同意，已難認其
係有權占有。又卯○○、子○、Ｋ○○○及癸○○依序占用63Ａ
、63、63Ｂ、64號車位，核與杜世彬依六十六年分配圖所分配之
63、64號位置均不同，參諸ｊ○○證詞，顯然張聰明再度轉售63
號車位予顏杏如時，並未依六十六年分配圖而為分管使用，而其
日後逕行分割為63、63Ａ、63Ｂ號三車位，復未舉證已得全體共
有人同意，癸○○目前占用64號車位與六十六年分配圖位置亦不
同，復未能證明目前占用位置另得全體共有人之同意，均難認係
有權占用。上訴人Ａ○○占用如附圖72號車位，固稱分別向郭
哲村、ｋ○○所買受，並提出Ｘ○○同意書等件為證。惟Ｘ○○
係向羅進壽買進62、65號，ｋ○○向羅進壽買進5 、72號車位則
非屬羅進壽依六十六年分配圖分管車位，其二人始終未能舉證證
明曾合法取得72號車位之分管使用權，Ａ○○亦無從自ｋ○○、
Ｘ○○處繼受該號車位之分管使用，且無法證明該號車位其係有
權占有。上訴人Ｗ○○向葉慶豐買受而占用80號之車位，雖據提
出不動產買賣契約書暨車位附圖等件為證，而葉慶豐亦承認所附
車位係其規劃，但因葉慶豐停車圖，非屬全體共有人之新分管契
約，自難認有拘束全體共有人之效力。另上訴人Ｌ○○占用81號
車位，所稱原向葉慶豐購買24號車位，嗣與Ｗ○○訂立車位交換
契約，將車位更換為81號，因辦理系爭地下室應有部分移轉予Ｌ
○○者係Ｘ○○，且Ｗ○○係向葉慶豐買受80號，Ｗ○○並未舉
證有買受81號車位，自無權將81號與Ｌ○○24號交換，Ｌ○○即
屬未合法繼受該號車位，甲○○指Ｗ○○、Ｌ○○係無權占用，
均足信實。再上訴人天○○占用82號車位，雖稱於八十六年向張
玉珠買受82及82Ａ號車位，並提出不動產買賣契約書附葉慶豐停
車圖等件為證，然張玉珠應有部分係繼受自Ｘ○○，而Ｘ○○又
繼受羅進壽部分，張玉珠無從自繼受Ｘ○○應有部分而取得82號
車位之分管使用，自亦無權再轉售，天○○抗辯為有權占有，顯
不足採。上訴人黃○○占用83號車位，並提出不動產買賣契約書
等件為證，據ｋ○○自陳其係於七十九年五月十八日向羅進壽買
受5 號停車位，並未提出證據證明另買受83號停車位，自無將該
號車位售予黃○○之正當權源。上訴人Ｍ○○占用84號車位，固
經其提出向林秀英買受應有部分之所有權移轉契約書等件為證。
然林秀英應有部分係繼受自何游素惠、高紹祺，該二人復係繼受
自新添成公司，而84號車位係屬新添成公司依六十六年分配圖分
管之辦公室或攤位部分，而上述攤位共有人並未同意變更攤位為
停車位使用，Ｍ○○亦屬無權占用。又上訴人Ｊ○○稱其向陳吳
蝴蝶、張隆春買受而占用85號車位，依該不動產買賣契約書上記
明張隆春出賣應有部分一萬分之二九，原始攤位8 號，陳吳蝴蝶
出賣應有部分一萬分之四七，原始攤位48號，現分管權利合併為
85號車位，堪認係屬繼受新添成公司分管攤位部分，因85號停車
位係以葉慶豐停車圖所規劃，並未得全體共有人之同意，尤不得
對抗善意第三人。Ｖ○○占用如附圖86號車位，固係七十八年
間分別向攤位所有人黃世陽、吳義雄、周瑞陽買受，惟依建物登
記謄本所載，黃世陽等三人均向新添成公司買受屬攤位應有部分
，亦應受六十六年分配圖效力所拘束，惟該攤位變更為停車位使
用係葉慶豐自行規劃，未得全體共有人同意，即難認Ｖ○○已取
得該號車位之使用權。上訴人丑○○以次二人，Ｇ○○、宇○
○、亥○○、Ｃ○○以次四人、Ｋ○○○、Ｒ○○以次四人、丙
○○以次二人等人，雖向葉慶豐買受按葉慶豐停車圖車位，並辯
稱已依該圖使用，按時繳交停車管理費，使用至今約三十年有餘
，已有明示或默示分管合意云云，但葉慶豐停車圖並未經全體共
有人同意，難認係屬共有人間明示之新分管合意。且共有人曹蔡
寶玉等五人均稱不知且未同意地下室作停車使用，尚難認各該上
訴人與葉慶豐及其他共有人間有默示之新分管契約。至其他同造
上訴人並未提出不動產買賣契約書及停車位附圖以資證明其知悉
並依六十六年分配圖分管使用，復稱係依葉慶豐停車圖使用，因
葉慶豐停車圖未得全體共有人同意，非屬全體共有人之新分管契
約，且有部分共有人不表同意，亦難認有默示之分管協議，仍屬
無權占有。甲○○於另案執行事件提出之聲明異議及聲請狀，
就上開系爭地下室各車位所有權人有分管協議或默示分管契約之
陳述，並非於本件訴訟準備書狀內或言詞辯論時或在受命法官前
為之，核與民事訴訟法第二百七十九條之自認有間，Ｖ○○以次
五十二人仍不能解免其抗辯分管契約存在之舉證責任。甲○○
本於所有權作用，以先位聲明請求Ｖ○○以次五十二人按附表一
為給付，即屬有據，其餘對被上訴人之先位聲明，則無理由。(二)
備位聲明部分：本件除被上訴人等人係按六十六年分管契約占用
羅進壽及杜世彬所分管之車位外，其他多數係向葉慶豐購買應有
部分，並依葉慶豐停車圖使用，因該停車圖並未獲全體共有人之
同意，難認為有效之新分管契約，縱買受人均依該圖使用多年，
復以其未得攤位買受人曹蔡寶玉等五人之同意，難認各共有人間
有默示之分管合意。從而，甲○○依葉慶豐停車圖而變更其備位
聲明，請求ｄ○○等九人按如附表二為給付，亦乏依據，為其心
證之所由得，並說明兩造之其他主張、抗辯及聲明證據為不足取
暨不逐一論述之理由，因將第一審所為甲○○敗訴之判決一部廢
棄，改判Ｖ○○以次五十二人將附表一系爭地下室各自占有使用
之車位編號及車位面積，各自塗去占有使用車位之停車格線及車
位編號油漆，返還予伊及其他全體共有人；復就甲○○其餘先位
請求被上訴人按陳報狀附表給付部分，維持第一審所為該部分敗
訴之判決，駁回甲○○之其餘上訴；並就備位請求ｄ○○等九人
按附表二給付部分，駁回其變更之訴。
一、關於廢棄發回部分（即原判決關於(一)駁回甲○○對ｋ○○之
上訴暨對Ｖ○○以次八人備位聲明之變更之訴。(二)命Ｖ○○以次
五十二人為給付部分）：
按預備訴之合併，先位之訴有理由，為備位之訴之解除條件；先
位之訴無理由，則為備位之訴之停止條件。是法院如認先位之訴
為無理由時，固應就備位之訴併為裁判，但先位之訴為有理由者
，即無庸就備位之訴為審究裁判。查甲○○對Ｖ○○以次八人請
求如附表二之備位聲明部分，既經原審就其先位聲明部分判決該
八人敗訴（如附表一），依上說明，自無庸就上揭備位聲明部分
為審究裁判，乃原審竟予以論究，並判決甲○○該部分敗訴，在
程序上，已有未合。又ｋ○○占用如附圖5 號車位部分，依甲○
○於原審提出之建物登記謄本及面積一覽表所載，ｋ○○係於九
十三年三月一日始以買賣為原因登記取得系爭地下室應有部分十
萬分之八三八，該號車位並載為「Ｘ○○」占用，再於同年六月
三十日易為「ｋ○○」（分見原審重上字卷三宗一一三、一二九
頁），以此與ｋ○○所提建物登記簿謄本，列載其於七十九年六
月四日向羅進壽買受而登記系爭地下室應有部分十萬分之一六六
六（原審更(一)字卷二宗七頁），及甲○○所提系爭地下室登記關
係明細表，記載ｋ○○該應有部分十萬分之一六六六已過戶予Ｚ
○○等人之流程（同上卷一一四頁）暨ｋ○○係Ｘ○○該車位之
承當訴訟人觀之，ｋ○○於九十三年間始取得該應有部分十萬分
之八三八，是否即受讓自羅進壽，或係向羅進壽買受六十六年分
配圖之原5 號車位？似有未明。原審未予深究，逕謂ｋ○○於七
十九年間向羅進壽買受該號車位而占用，亦待釐清。次按所謂默
示之意思表示，除依表意人之舉動或其他情事，足以間接推知其
有承諾之效果意思者外，倘單純之沉默，依交易上之慣例或特定
人間之特別情事，在一般社會之通念，可認為有一定之意思表示
者，亦非不得謂為默示之意思表示。是以共有物分管之約定，不
以訂立書面為要件，倘公寓大廈等集合住宅之買賣，建商與各承
購戶或各承購戶間約定，公寓大廈之共用部分由特定共有人使用
者，各共有人間對各自占有管領之部分，互相容忍，對於他共有
人所占有土地之使用、管理，未予干涉，歷有年所，即非不得認
有默示分管契約之存在。於此情形，倘共有人已按分管契約占有
共有物之特定部分，他共有人嗣後將其應有部分讓與第三人，除
有特別情事外，其受讓人對於分管契約之存在，通常即有可得而
知之情形，而應受分管契約之拘束。又當事人於別一訴訟，所為
不利於己之陳述，雖未可與民事訴訟法第二百七十九條第一項所
謂之自認同視，然亦為證據原因。若經法院審究係與實際情形相
符，並經對造予以援用者，亦非不得以之為裁判之基礎。查Ｖ○
○以次五十人及Ｘ○○先後於原審抗辯：葉慶豐繼受新添成公司
應有部分後，於七十八年間將之重新劃製葉慶豐停車圖，並陸續
出售應有部分予伊等（或其前手），伊等對於系爭地下室享有合
法應有部分，並按時繳交停車管理費，全體住戶每日進出都會見
到車位、車輛進出、停車管理委員及警衛，每月均會見到佈告欄
催繳管理費之公告，近三十年不斷重複，相安無事，未曾有人明
示反對之表示，縱令停車現況與六十六年分配圖、七十一年使變
一圖不符，車位由原五十九個增為八十三個，仍是「默示分管協
議」，伊等已默示分管占有而受推定保護，甲○○未能舉證該停
車位無默示之分管協議等語，復提出該汽車管理費日報表為證（
分見同上卷一宗一○八、一○九、一八三～一八六、一九○～一
九二頁、同卷二宗一五七～一五九、二○○～二○四頁、同卷三
宗一六七、一六八頁），核與被上訴人及Ｖ○○以次五十二人提
及甲○○於士林地院八十五年度執字第四九二六號強制執行事件
，以聲明異議狀載曰：「系爭地下室各停車位所有權人有默示分
管契約，應受拘束．．各停車位所有權人依默示分管契約，管理
使用特定編號之停車位」，並於聲請狀再次指稱：「系爭地下室
原本有分管協議，共計八十五個停車位，每位共有人都有固定編
號之車位各自使用管理」（分見一審卷一宗七二～七九頁）相符
。原審未詳予斟酌，徒以共有人曹蔡寶玉等五人嗣後在第一審所
稱不知且未同意作停車使用之證詞，遽為Ｖ○○以次五十二人不
利之論斷，殊嫌疏略。另上訴人Ｗ○○就其向葉慶豐購買之80號
車位，於原審辯稱：該號車位之位置與六十六年分配圖完全相符
，應具有分管協議等語（分見原審更(一)卷二宗一五八、一五九頁
及同卷三宗一六六頁），核與原審認定Ｗ○○向葉慶豐買受該車
位，葉慶豐亦承認該買賣契約書所附車位係其規劃相吻合，該號
車位是否即係葉慶豐原向新添成公司買受之車位？葉慶豐停車圖
所規劃之車位，除將攤位改為車位外，是否另有維持六十六年分
配圖之原車位（非攤位，位置不變）？Ｗ○○買受者是否即係該
部分？原審未詳予調查明晰，竟認其為向葉慶豐買受之攤位，自
有可議。再Ｘ○○就其向葉慶豐購買之62號車位，並於原審辯稱
：該號車位位置與六十六年分配圖及七十一年使變二圖完全相符
，應具有分管協議等語（分見原審更(一)卷二宗一五八頁及同卷三
宗一六五頁），且依原法院九十四年度上易字第九三九號事件，
Ｘ○○係原告而非被告，倘該號車位之位置相同，則能否以車位
所劃形狀不同，逕認不受原分管契約之拘束，或以其占用該號車
位遭人起訴即認其未經全體共有人同意？亦值推敲。又如附表二
上訴人劉珠等人占用如附圖17、18、20、26、28、46～48、51
～55 、57、58、63B、74、77、79、81～86號車位部分，依各該
實際占用之附圖與六十六年分配圖（原法院更(一)字卷一宗二三五
、二三六頁），兩相比對，其位置似均相類。苟各該車位位置本
即為六十六年分配圖即已規劃分管者，則無論是否購自葉慶豐，
得否猶謂其不受該分配圖原分管契約之拘束？尤非再進一步推求
之必要。再因Ｖ○○以次八人對先位聲明之上訴既有理由，則甲
○○對該八人備位聲明部分，除依上廢棄外，應併予發回，附此
敘明。上訴論旨，執以指摘原判決關此部分不當，求予廢棄，不
能認為無理由。
二、關於駁回上訴部分（即原判決關於駁回甲○○對ｂ○○以次
三人、ｃ○○以次七人先位聲明暨對ｄ○○先、備位聲明之上訴
部分）：
查原審本於上述理由而為此部分甲○○敗訴之判決，經核於法並
無違背。按代理人雖未以本人名義或明示以本人名義為法律行為
（顯名代理），惟實際上依其他情形足以推知其有代理本人之意
思，而為相對人所明知或可得而知者，自仍應對本人發生代理之
效力，此即所謂之「隱名代理」。又訴訟上之和解，為私法上之
法律行為，同時亦為訴訟法上之訴訟行為，即一面以就私法上之
法律關係止息爭執為目的，而生私法上效果之法律行為，一面又
以終結訴訟或訴訟之某爭點為目的，而生訴訟法上效果之訴訟行
為，兩者之間，實有合一不可分離之關係。是以訴訟上之和解，
就其為私法上之法律行為而言，亦仍有發生上揭「隱名代理」效
力之問題。查羅進壽、新添成公司非和解契約當事人，因羅楊錦
惠為羅進壽之妻，蔡明成為新添成公司法定代理人，二人本得為
羅進壽、新添成公司之代理人或代表，且由羅楊錦惠與蔡明成所
訂和解契約，日後亦由羅進壽、新添成公司各登記為應有部分所
有人，並遵循分配停車位使用收益，各該實際情形，已足以推知
其有代理本人之意思，而為相對人所明知或可得而知者，自仍應
對本人發生代理之效力，原審認定六十六年分配圖係就系爭地下
室停車位各自分管使用之分管契約，且為受讓人明知或可得而知
，具有拘束受讓人之效力，依上說明，仍無不合，甲○○指訴訟
上和解之訴訟行為，不得隱名代理一節，尚乏依據。又ｄ○○已
於原審提出其購買六十六年分配圖14號車位之不動產買賣契約書
暨車位附圖、建物登記簿謄本為證（見原審更(一)字卷二宗二九～
三七頁），原審本此認定該14號車位即係其占用如附圖之14、14
A 號車位，進而為此部分甲○○不利之論斷，亦無何違背法令之
處。上訴論旨，泛以：部分被上訴人未提出買賣契約、附圖或其
他書件，或自以葉慶豐停車圖為使用置辯等與判決結果不生影響
之陳詞，並就原審採證、認事及解釋契約之職權行使，已論斷說
明者或其他與判決基礎無涉之理由，指摘原判決此部分不當，求
予廢棄，非有理由。
據上論結，本件甲○○之上訴為一部有理由，一部無理由；Ｖ○
○以次五十二人之上訴為有理由。依民事訴訟法第四百七十七條
第一項、第四百七十八條第二項、第四百八十一條、第四百四十
九條第一項、第七十八條，判決如主文。
中    華    民    國  九十八  年    八    月  二十七  日
                      最高法院民事第五庭
                          審判長法官  朱  建  男
                                法官  顏  南  全
                                法官  林  大  洋
                                法官  沈  方  維
                                法官  陳  碧  玉
      本件正本證明與原本無異
                                      書  記  官
中    華    民    國  九十八  年    九    月    八    日
                                                      K


司法院資訊處製作；財團法人民間司法改革基金會備份。
